臺灣高等法院刑事判決　　　　　　　　96年度上訴字第1403號
上　訴　人　臺灣宜蘭地方法院檢察署檢察官
被　　　告　丙○○
選任辯護人　柯士斌律師
　　　　　　陳惠如律師
上列上訴人因被告偽造有價證券等案件，不服臺灣宜蘭地方法院
95年度訴字第493號，中華民國96年2月16日第一審判決（起訴案
號：臺灣宜蘭地方法院檢察署95年度偵字第732號 ），提起上訴
，本院判決如下：
    主  文
原判決撤銷。
丙○○意圖供行使之用，而偽造有價證券，處有期徒刑壹年陸月
。如附表所示之本票上所偽造共同發票人「吳松  」、「吳佳瑩
」、「吳俊昌」及「甲○○」部分均沒收。緩刑參年。
    事  實
一、緣丙○○前於民國90年10月16日晚間11時許，在宜蘭縣礁溪
    鄉頂好旅社收受乙○○所簽發，票號227881號、發票日為90
    年10月16日、到期日為93年12月31日、面額為新臺幣（下同
    ）5萬元之本票1紙。丙○○因迭向乙○○催討未果，為確保
    本票債權，竟為以下犯行：
（一）丙○○為使乙○○之子女吳松霖、吳俊昌、甲○○及吳佳
      穎共負本票連帶責任，竟意圖供行使之用，未得吳松霖、
      吳俊昌、甲○○及吳佳穎之同意，於94年1 月10日上午11
      時，在其宜蘭縣五結鄉○○路18之10號住處，在系爭本票
      之發票人欄偽簽「吳松  」、「吳佳瑩」、「吳俊昌」及
      「甲○○」之署名，用以表示吳松霖、吳俊昌、甲○○及
      吳佳穎簽發本票，願承擔本票共同發票人責任之意而偽造
      有價證券。
（二）丙○○於簽發完成後，乃於同日即94年1 月10日持上開本
      票，除以本票之發票人乙○○為本票裁定之相對人外，並
      以甲○○、吳俊昌為相對人，向臺灣宜蘭地方法院聲請本
      票裁定而行使之，使僅擔負形式審核之承辦法官將此不實
      事項登載於職務上所掌之裁判書，足以生損害於甲○○、
      吳俊昌等及法院裁判之正確性，嗣甲○○收受臺灣宜蘭地
      方法院於94年1月10日所為之93年度票字第624號裁定，始
      悉上情。
二、案經甲○○訴由臺灣宜蘭地方法院檢察署檢察官偵查起訴。
    理  由
甲、程序部分：
    查被告丙○○及被告之選任辯護人對於證人乙○○、甲○○
    、吳佳穎於偵查中具結後證詞之證據能力均無意見，並同意
    作為證據（見本院卷第二三頁），本院審酌其作成時之情況
    ，認為並無不適當之情事，均得作為證據，合先敘明。
乙、實體部分：
一、上開事實，業據被告丙○○迭於原審及本院審理中坦承不諱
    ，核與證人乙○○於偵查及本院審理中經具結、詰問後證述
    之情節大致相符，並據證人即被害人甲○○、吳佳穎於偵查
    中證述在卷，復有臺灣宜蘭地方法院93年度票字第 624號裁
    定影本、上揭偽造之本票影本各一紙在卷可資佐證，足認被
    告任意性自白與事實相符，其犯行明確，應依法論科。
二、被告行為後，刑法第55條關於牽連犯之規定，業於94年2 月
    2 日修正公布刪除，95年7月1日施行。修正前，牽連犯原則
    上應從一罪處斷，修正後，原則上應併合處罰，依刑法第 2
    條第1 項規定，比較新、舊法結果，仍應適用行為時法律即
    舊法論以牽連犯（最高法院95年第8 次刑事庭會議決議參照
    ）。刑法施行法於95年6 月14日修正公布，增訂第1條之1，
    95年7月1日施行，將刑法分則編所定罰金之貨幣單位均改為
    新臺幣，並將罰金數額分別提高為30倍或3 倍，而94年2月2
    日修正公布，95年7月1日施行前刑法第33條第5 款規定，罰
    金刑為銀元1元即新臺幣3元以上，修正後規定為新臺幣1 千
    元以上，比較結果，法定刑有罰金刑之刑法第201條第1項、
    刑法第214 條，以修正前規定有利於被告，應適用修正前規
    定。
三、核被告偽造並行使偽造之本票所為，係犯修正前刑法第201
    條第1項、第2項之偽造、行使偽造有價證券罪；又按法院裁
    定本票准予強制執行係屬於非訟事件，僅依執票人之聲請為
    形式上之審查，無須為本票真偽之實體審查，是被告持偽造
    之本票聲請法院許可強制執行，自屬明知為不實之事項而使
    公務員登載於職務上所掌之公文書，且足以生損害於遭偽造
    之發票人及法院裁判之公正性，被告此部分所為，係犯修正
    前刑法第214條之使公務員登載不實罪。
    (一)被告於本票上偽造吳松  、吳俊昌、甲○○及吳佳瑩之署
      名為偽造有價證券之階段行為，而行使偽造有價證券之低
      度行為復為偽造有價證券之高度行為所吸收，均不另論罪
      。
    (二)被告以一偽造有價證券之行為，同時偽造吳松  、吳俊昌
      、甲○○及吳佳瑩為本票發票人，係一行為觸犯數罪名，
      為想像競合犯，應從一重處斷（刑法第55條前段關於想像
      競合之規定雖於本次修法中新增「但不得科以較輕罪名所
      定最輕本刑以下之刑」，然此一新增規定係法理之明文化
      ，自不生新舊法比較之問題，併予敘明）。
    (三)被告所犯偽造有價證券罪及使公務員登載不實罪二罪間，
      有手段、目的之牽連關係，為牽連犯，應依修正前刑法第
      55條從一重論以偽造有價證券罪。至起訴書雖僅論列被告
      偽造有價證券之犯行，而漏未就被告所犯使公務員登載不
      實部分予以審究，然其所犯使公務員登載不實罪與已起訴
      之偽造有價證券罪有上開牽連犯之裁判上一罪關係，本院
      自得併予審理。
    (四)末查，被告因長期之生活壓力致罹患有重鬱症、壓力後創
      傷症候群、憂鬱症等精神疾病，雖尚無辨別事理能力顯著
      降低之情事，然情緒常處於焦慮、緊張中，有羅東博愛醫
      院95年10月13日羅博醫診字第9510131455號、90年4月4日
      羅博醫診字第9004040442號、91年7月8日羅博醫診字第91
      07080922號、91年8月5日羅博醫診字第9108050423號、95
      年12月30日羅博醫字第9512303784號診斷證明書數紙及96
      年1月24日羅博醫字第2007010184 號函在卷可參。又被告
      與債務人乙○○先前曾有男女關係，此具被告及乙○○陳
      明，足認其等關係匪淺，本案始因乙○○遲未能清償債務
      ，被告恐執行無著，為確保債權，乃為此犯行，其所犯之
      偽造有價證券罪為最輕本刑3 年以上10年以下有期徒刑之
      重罪，念其長期處於精神不安之狀態，偽造本票之金額僅
      5 萬，數額不多，被害之法益尚輕等情狀，認其犯罪情節
      顯可憫恕，縱科以法定最低本刑猶嫌過重，爰依刑法第59
      條規定減輕其刑（刑法第59條之規定，業於94年2月2日修
      正公布，於95年7月1日施行，由原所定「犯罪之情狀可憫
      恕者，得酌量減輕其刑」，修正為「犯罪之情狀顯可憫恕
      ，認科以最低刑度仍嫌過重者，得酌量減輕其刑。」惟此
      規定，為法院就刑之酌減審認標準見解之明文化，非屬法
      律之變更自不生比較新舊法之問題，併予敘明。）
四、原審對被告論罪科刑，並宣告緩刑三年，固非無見，惟原判
    決：(1)未予詳察被告持上開本票向法院聲請本票裁定，而使
    公務員登載不實之範圍，僅以甲○○、吳俊昌為相對人，「
    吳松  」、「吳佳瑩」並未在列，原審誤認為全部，此部分
    事實認定，即有違誤；(2)原審裁判時即95年7月1日後，就緩
    刑之宣告應適用新法（最高法院95年第8次刑事庭會議決議
    參照），原審適用修正前刑法第74條第1款規定宣告緩刑，
    尚有未合；另刑法第59條刑之酌減規定，僅係審認標準明文
    化，非屬法律有變更，原審依刑法第2條第1項前段規定，比
    較新舊法，亦有未合。檢察官上訴認定原審未說明被告有何
    情可憫恕之事由，逕依修正前刑法第59條規定酌量減輕被告
    之徒刑，顯屬不當，且認原審量刑過輕，雖無理由（詳前）
    。惟原判決既有可議之處，自應由本院將原判決撤銷改判。
五、爰審酌被告偽造本票，侵害無辜之被害人甲○○等人法益，
    確有不當，惟其係為確保對被害人甲○○等之父親即乙○○
    之債權致誤罹刑章，犯罪動機尚稱單純，偽造本票之金額非
    鉅，造成法益侵害之情節尚屬輕微，初於偵查中雖矢口否認
    犯行，然於原審及本院審理中坦承全部犯行，表示悔悟之犯
    後態度等一切情狀，量處如主文第二項所示之刑。末按被告
    行為後，刑法第74條緩刑之規定於94年1月7日修正公布，95
    年7月1日施行，因緩刑之宣告，係以裁判時之狀態為準，故
    犯罪在新法施行前，於新法施行之後，關於緩刑之宣告，當
    然適用新法之規定，不再適用舊法（最高法院95年第8次刑
    事庭會議決議）。本件被告雖曾因妨害自由及毀損等案件，
    經原審法院於90年8月10日以90年訴字第126號判決判處有期
    徒刑6月，緩刑3年確定，然緩刑期滿未經撤銷緩刑之宣告，
    原有期徒刑6月之宣告即失其效力，是其未曾因犯罪受有期
    徒刑以上刑之宣告，有臺灣高等法院被告前案紀錄表在卷可
    憑，被告於審理中已坦白認罪，經此科刑教訓，應能知所警
    惕而不致再犯，且其精神狀況不佳，業與先生離婚，獨力扶
    養年僅9歲、7歲之兒女，有戶籍謄本在卷可考，為免其子女
    生活乏人照料，並徒增其精神疾病惡化之風險，所宣告之有
    期徒刑，認以暫不執行為適當，並予宣告緩刑3年，以啟自
    新。
六、刑法第205 條對於偽造、變造之有價證券設有沒收之特別規
    定，是偽造之有價證券自應依該條規定宣告沒收，惟關於二
    人以上為共同發票人之有價證券，如僅其中部分共同發票人
    係偽造，因該有價證券之真正發票人部分仍屬有效，為避免
    影響合法執票人對於真正發票人之票據權利，自不得將整張
    有價證券宣告沒收，此時僅依前開法條規定，將該有價證券
    關於偽造發票人部分宣告沒收即可（最高法院93年度台上字
    第2811號判決意旨參照），是系爭本票上關於偽造發票人「
    吳松  」、「吳佳瑩」、「吳俊昌」及「甲○○」部分（含
    偽造之「吳松  」、「吳佳瑩」、「吳俊昌」及「甲○○」
    署押各1枚），均應依刑法第205條沒收之。
據上論斷，應依刑事訴訟法第369條第1項前段、第364條、第299
條第1項前段，刑法2條第1項前段，（修正前）刑法第201 第1項
、（修正前）第214條、（修正前）第55條、第59條，刑法第205
條，刑法第74條第1項第1款，罰金罰鍰提高標準條例第1 條前段
，判決如主文。
本案經檢察官蔡薰慧到庭執行職務
中　　華　　民　　國　　96　　年　　5　　 月　　24　　日
　　　　　　　　　刑事第十二庭  審判長法　官 蔡永昌
　　　　　　　　　　　　　　　　　　  法　官 施俊堯
　　　　　　　　　　　　　　　　　　  法　官 王梅英
以上正本證明與原本無異。
如不服本判決，應於收受送達後十日內向本院提出上訴書狀，其
未敘述上訴之理由者並得於提起上訴後十日內向本院補提理由書
（均須按他造當事人之人數附繕本）。
                                      書記官 顧哲瑜
中　　華　　民　　國　　96　　年　　5 　　月　　25　　日
附錄：本案論罪科刑法條全文
中華民國刑法第201條
（有價證券之偽造變造與行使罪）
意圖供行使之用，而偽造、變造公債票、公司股票或其他有價證
券者，處3年以上10年以下有期徒刑，得併科3千元以下罰金。
行使偽造、變造之公債票、公司股票或其他有價證券，或意圖供
行使之用，而收集或交付於人者，處1年以上7年以下有期徒刑，
得併科3千元以下罰金。
中華民國刑法第214條
（使公務員登載不實罪）
明知為不實之事項，而使公務員登載於職務上所掌之公文書，足
以生損害於公眾或他人者，處3年以下有期徒刑、拘役或5百元以
下罰金。
附表：（本票1紙）
┌───┬───────────┬───────┬──────┬─────┐
│票  號│發      票      人    │ 發  票  日   │到  期  日  │面   額   │
├───┼───────────┼───────┼──────┼─────┤
│227881│乙○○、吳松  、吳佳瑩│ 90年10月16日 │93年12月31日│5萬元     │
│      │吳俊昌、甲○○        │              │            │          │
└───┴───────────┴───────┴──────┴─────┘
